最高法院刑事判決　　　　　　　　　　　　　　　九十一年度台上字第二三五八號
　　上　訴　人　甲○○
右上訴人因強盜殺人案件，不服台灣高等法院中華民國九十一年二月六日第二審更審
判決（九十年度上重更(一)字第二三號，起訴案號：台灣板橋地方法院檢察署八十九年
度偵字第一一三一一、一一三一二號），提起上訴，本院判決如左：
    主  文
原判決關於甲○○部分撤銷，發回台灣高等法院。
    理  由
本件原判決關於上訴人甲○○部分認定：甲○○係曹建國之母林幼之同居人，鄭勝
毓（已判決確定）係曹建國之朋友。三人因甲○○需款還債，乃於民國八十九年三月
初，由上訴人提議對車輛駕駛人行搶，經曹建國、鄭勝毓二人同意後，三人即基於共
同意圖為自己不法所有之犯意聯絡，先於八十九年三月二十八日下午，由上訴人駕車
搭載曹建國、鄭勝毓至台北縣土城市購買童軍繩三條，再往台北縣三峽鎮購買非管制
刀械之刺刀、開山刀及鐮刀各一把等作案工具，並於車上討論行搶計畫，同時決定以
計程車司機為強劫對象，三人復同至台北縣土城市○○路○段往三峽方向公墓勘查地
形，八十九年三月三十一日下午，上訴人、曹建國、鄭勝毓三人攜帶前開刺刀、開山
刀各一把（鐮刀則因攜帶不便而留置在曹建國住處）及童軍繩三條，在台北縣土城市
○○路附近，先招攬一部計程車往三峽公墓方向行駛，後因司機發覺有異，上訴人等
乃於該車行至台灣板橋地方法院門口處下車，旋即招攬被害人廖坤戰所駕駛之Ｔ六｜
四六九號之計程車，上訴人坐於右前座，鄭勝毓、曹建國二人分坐於後座左右，並由
甲○○指示被害人往三峽公墓方向行駛，迨車行經台北縣土城市○○路○段四十二巷
底時，上訴人見時機成熟，即持預藏之刺刀抵住被害人腹部，喝令停車；鄭勝毓則持
開山刀自後架住被害人脖子，上訴人復命被害人爬至後座曹建國、鄭勝毓二人中間；
再由曹建國以童軍繩反綁被害人雙手，使被害人不能抗拒，強取被害人置於車上及身
上之現金新台幣（下同）一萬五千元、手錶一只、戒指一枚、行動電話一具及皮夾一
個（內有提款卡、健保卡、國民身分證、行車執照及駕駛執照各一張）等財物，上訴
人、鄭勝毓二人並逼問出被害人提款卡密碼，三人得手後，上訴人見有路人經過，怕
廖坤戰喊叫而被發覺即以手勢在脖子前橫劃，示意殺害廖坤戰，曹建國當場表示：「
不是說只是搶錢而已，為什麼要殺人」而不願配合，上訴人情急之下，與鄭勝毓共同
基於殺人犯意，由上訴人與鄭勝毓以童軍繩套住被害人脖子，並用力勒緊，直至被害
人身體癱軟，認已死亡始行鬆手；上訴人、曹建國、鄭勝毓三人旋基於棄屍滅跡之犯
意聯絡與行為分擔，三人共同將廖坤戰抬至台北縣土城市○○路○段四十六巷內水溝
旁，企圖棄屍滅跡，迨抬到水溝旁，上訴人及鄭勝毓發覺被害人尚未死亡，二人乃再
度以童軍繩纏繞廖坤戰頸部，合力拉扯，致廖坤戰因外力性頭部外傷及頸部壓痕致頸
椎脫臼造成神經性休克死亡；上訴人等三人為免遭人發現，乃由曹建國先將被害人全
身衣物割下，僅留內褲及襪子後，三人合力將被害人屍體推入水溝內，隨由鄭勝毓駕
駛被害人之計程車搭載上訴人等離去，迨行至台北縣土城市清水國中附近北二高下一
處涵洞，曹建國將作案用之刀具藏放於附近不詳車號車輛下方，復行取回，連同被害
人之衣物交由上訴人處理，鄭勝毓則清點財物，三人並將被害人之計程車停於該處，
另搭計程車返回台北縣土城市○○路一三七巷十八號四樓曹建國住處，上訴人將被害
人衣物、作案刀具及置於曹建國家中之鐮刀一把等均丟棄於該處後方大排水溝內，當
晚二十時零八分許，上訴人指示曹建國、鄭勝毓持被害人之提款卡，共同前往台北縣
土城市○○路聲寶三廠旁郵局提款機提款，並由曹建國在外把風，鄭勝毓將提款卡插
入提款機及輸入密碼，以此不正方法接續提領被害人於中國信託商業銀行之存款九萬
四千元（二十時八分九秒領二萬元、二十時八分五十秒領二萬元、二十時九分三十秒
領二萬元、二十時十分十秒領二萬元、二十時十分五十秒領一萬四千元），同日晚上
二十一時十分二十七秒許，上訴人復開車搭載曹建國、鄭勝毓共同前往上開處所，再
由鄭勝毓以前開不正方法接續提領被害人存款一萬元，翌日上午五時許，上訴人駕車
搭載鄭勝毓、曹建國二人再次同往上開高速公路涵洞下，並由鄭勝毓駕駛被害人之計
程車搭載曹建國，同至台北縣板橋市溪崑國中旁大觀路上，由曹建國、鄭勝毓擦拭被
害人車上可能留下之指紋後，將該車棄置路旁，三人強劫所得之現金，均由三人朋分
花用一空，另被害人之手錶一只、行動電話一具由上訴人取走；戒指一只則由曹建國
持往某銀樓換取另一只戒指後，向某當鋪典當得款花用，其餘被害人之身分證等證件
，均由上訴人剪碎隨車丟棄於台北縣土城市○○路上。嗣經警循線查獲並扣得被害人
所有之行動電話一具等情，因而撤銷第一審此部分之判決，改判仍論處上訴人共同強
盜而故意殺人，處死刑，褫奪公權終身；固非無見。
惟查：(一)除刑事訴訟法有特別規定外，已受請求之事項未予判決者，其判決當然為違
背法令，刑事訴訟法第三百七十九條第十二款定有明文；又犯罪已否起訴，以起訴書
所載事實為準，起訴之犯罪事實，究屬實質上一罪或裁判上一罪，抑為應併罰之數罪
，檢察官如於起訴書所犯法條欄有所主張並記載，固可供法院之參考，如無主張並明
確記載，即應由法院就起訴書之記載內容予以判斷。本件檢察官起訴書記載：上訴人
與曹建國、鄭勝毓因缺錢花用，基於共同意圖為自己不法所有之犯意聯絡，決定行搶
計程車司機，於八十九年三月三十一日，三人預藏刺刀、開山刀及童軍繩，在台北縣
土城市○○路附近，先招攬一部計程車往同市○○路○段公墓方向行駛，嗣因司機發
覺有異，三人乃在台灣板橋地方法院門口下車云云，原判決亦將此部分起訴之犯罪事
實記載於事實欄內，且於理由欄內說明第一審就此部分未詳予調查及說明，係屬違法
等語，然此部分之事實是否成立犯罪（預備強盜）？如成立犯罪，與上訴人所犯強盜
而故意殺人罪間之關係如何？原判決均未論，難謂適法；此點本院前次發回意旨曾
予指明，原審仍疏於審認，致違誤情形仍然存在。(二)原判決於事實欄載稱：上訴人與
曹建國、鄭勝毓謀議搶劫計程車司機財物，乃基於共同意圖為自己不法所有之犯意聯
絡，購買鐮刀一把作為本件之犯罪工具，嗣鐮刀因帶不便而留置在曹建國住處；如
果無訛，該把鐮刀似僅供犯罪預備之用，原判決於理由欄又謂該鐮刀一把係上訴人行
兇所用，致前後理由矛盾。(三)依原判決事實欄之記載，上訴人指示曹建國、鄭勝毓持
被害人廖坤戰之提款卡，前往郵局提款機提款，由曹建國在外把風，鄭勝毓提領被害
人存款；如果無訛，則上訴人與曹建國、鄭勝毓就此部分犯罪事實係事先同謀，並推
由曹建國、鄭勝毓二人實施以不正方法由自動付款設備取得被害人之存款，上訴人似
為同謀共同正犯，原判決於理由欄說明上訴人仍分擔此部分之犯罪行為，與上引事實
欄之記載不符；案關重典，原法院於更審時應注意論。綜上，應認原判決仍有撤銷
發回之原因。原判決其他有裁判上一罪關係部分，基於審判上不可分之原則，應一併
發回。
據上論結，應依刑事訴訟法第三百九十七條、第四百零一條，判決如主文。
中      華      民      國    九十一    年      四      月    二十六    日
                              最高法院刑事第一庭
                                  審判長法官  施  文  仁
                                        法官  林  永  茂
                                        法官  蕭  仰  歸
                                        法官  花  滿  堂
                                        法官  陳  世  淙
      右正本證明與原本無異
                                              書  記  官
中      華      民      國    九十一    年      五      月      一      日
